【裁判字號】    90,台上,7830
【裁判日期】    901220
【裁判案由】    貪污
【裁判全文】
最高法院刑事判決                                九十年度台上字第七八三○號
    上  訴  人  乙○○
    選任辯護人  高進發律師
    上  訴  人  甲○○
                丙○○
    右  一  人
    選任辯護人  熊梓檳律師
                楊國煜律師
右上訴人等因貪污案件，不服台灣高等法院台中分院中華民國八十九年十一月十四日
第二審更審判決（八十九年度上更(一)字第一八號，起訴案號：台灣苗栗地方法院檢察
署八十六年度偵字第二六九八號、第四一八七號），提起上訴，本院判決如左：
    主  文
原判決撤銷，發回台灣高等法院台中分院。
    理  由
本件原判決認定上訴人乙○○係苗栗縣三灣鄉農會 (下稱三灣鄉農會 )總幹事，甲○
○係該農會推廣股股長，丙○○則係該農會助理技術員，三灣鄉農會於民國八十三、
四年間受台灣省政府農林廳 (下稱農林廳 )委託辦理「畜牧廢棄資源共同處理計劃」
，輔導農會會員成立「三灣地區畜牧廢棄資源共同處理班」（下稱共同處理班），並
爭取農林廳經費補助，嗣於八十四、八十五年間獲農林廳補助新台幣（下同）一千五
百九十九萬元，而由乙○○、甲○○、丙○○三人負責補助經費之審核發放等事宜，
其三人均係受公務機關委託承辦公務之人。又三灣鄉農會另於八十四、五年間，分別
受台灣省政府及苗栗縣政府之委託，承辦三灣鄉農會「青果共同運銷集散中心」、「
農特產展售中心暨農業推廣教育活動中心」及農會信用部增建工程，乙○○對於上開
各項工程工程款之核撥亦有審核之權責，其於該等工程之施作領款等事項，亦係受公
務機關委託承辦公務之人。緣三灣鄉農會於八十三、四年間擬定農業發展方案細部計
畫說明書，陳報苗栗縣政府及農林廳，於八十四年、八十五年間獲農林廳撥款補助一
千五百九十九萬元，並於八十四年五月五日撥款一千零三十二萬元、八十五年三月二
日撥款五百六十七萬元進入三灣鄉農會帳戶，委託該農會檢具憑證辦理受補助農戶撥
款手續，甲○○、丙○○係承審該補助款核發事項之人員，詎甲○○、丙○○二人，
明知前開共同處理班張添生急需該項補助款應急，竟共同意圖為自己不法之所有，並
基於犯意之聯絡，於前開共同處理班經理張添生八十五年二月間，多次申領補助款，
卻遲未獲總幹事乙○○核撥時，認有機可乘，利用渠等職務上參與核撥之機會，藉詞
總幹事乙○○囑渠等轉達交付六十萬元賄款，始得順利核撥，該六十萬元並分兩次給
付云云，而向張添生要求索款六十萬元，張添生經與其他股東研究後陷於錯誤應允支
付，並於八十五年二月十七日、同年七月二日分二次開立共同處理班取款條各三十萬
元，以茲取信丙○○、甲○○，而後在三灣鄉農會領得現金後，即於八十五年二月間
某日、八十五年六月底至七月初某日，向股東稱該款項已交由丙○○在該農會親自收
取無訛，惟甲○○、丙○○二人未實際取得，因而未得逞。又乙○○對於上開職務上
之行為，基於收受賄賂之犯意，於八十五年三月二十七日上午，在三灣鄉農會，利用
承攬上揭三灣鄉「青果共同運銷集散中心」、「農特產展售中心暨農業推廣教育活動
中心」及農會信用部增建等工程之承包商永美土木包工業負責人溫進南，向其請領上
揭「農特產展售中心暨農業推廣教育活動中心」工程款五十萬八千三百元及「青果共
同運銷集散中心」工程款五十萬元之際，要求溫進南給付賄款五十萬元，始願行使其
職務上之核撥權限，溫進南迫於無奈，且為避免其餘工程款之請求受乙○○之刁難而
應允之，嗣溫進南於該日領得上開工程款後，即於同日下午二、三時許，依乙○○之
指示，前往三灣鄉北埔村乙○○之妻張桂春所經營之慈暉牧場內，當場交付五十萬元
賄款予乙○○收執。乙○○並於收取該五十萬元賄款後，當場轉交其中之二十萬元予
鄭明欽，作為支付鄭明欽為其施作搭建鐵皮屋等之部分工程款等情。因而撤銷第一審
關於乙○○貪污部分及甲○○、丙○○部分之判決，改判論處乙○○受公務機關委託
承辦公務之人，對於職務上之行為，收受賄賂，暨甲○○、丙○○共同受公務機關委
託承辦公務之人，利用職務上之機會，詐取財物未遂罪刑，固非無見。
惟查：(一)、有罪科刑或免刑之判決，法院得就起訴之犯罪事實，變更檢察官所引應適
用之法條，固為刑事訴訟法第三百條所明定；然此所謂得就起訴之犯罪事實，變更檢
察官所引應適用之法條，係指法院於不妨害事實同一之範圍內，得自由認定事實而為
適用法律而言，倘法院所認定之事實，與起訴之基本社會事實不同，即無其適用。本
件檢察官起訴書記載「乙○○、甲○○、丙○○係承審該補助款核發事項之人員，竟
於前開共同處理班經理張添生多次申領補助款時無故拖延拒不核發，且基於收受賄賂
之犯意聯絡，推由甲○○、丙○○向張添生所取回扣六十萬元，表明作為順利核撥補
助款之條件，張添生迫於無奈應允之，於八十五年二月十七日、同年七月二日分二次
開立共同處理班取款條各三十萬元，在農會領得現金後交由丙○○轉交乙○○收取，
始順利獲撥省農林廳之補助款」等情，指甲○○、丙○○涉犯修正前貪污治罪條例第
五條第一項第三款之罪。顯未起訴甲○○、丙○○有修正前貪污治罪條例第五條第一
項第二款之利用職務上機會，詐取財物犯行。而對於職務上之行為，收受賄賂，與利
用職務上之機會，詐取財物罪之基本社會事實，又非同一，兩者之犯罪構成要件，亦
不具共通性，自不得就起訴之對於職務上行為，收受賄賂之事實，變更法條，論以利
用職務上機會，詐取財物之罪。至本院八十九年台上字第三六五九號判決意旨，僅在
闡釋如認被告所犯罪名應變更時，應依刑事訴訟法第九十五條第一款之規定踐行再告
知之義務，以保障被告之防禦權，非認利用職務上之機會，詐取財物，可變更為對於
職務上之行為，收受賄賂罪。原審遽予變更，難認適法。(二)、科刑之判決書，須將認
定之犯罪事實詳記於事實欄，然後於理由內逐一說明其憑以認定之證據，使事實與理
由兩相一致，方為合法，倘事實欄已有及，而理由內未加說明，是為理由不備，自
足構成撤銷之原因。原判決以三灣鄉農會於八十三、四年間受農林廳委託辦理「畜牧
廢棄資源共同處理計劃」，輔導農會會員成立共同處理班，另於八十四、五年間，分
別受台灣省政府及苗栗縣政府之委託，承辦三灣鄉農會「青果共同運銷集散中心」、
「農特產展售中心暨農業推廣教育活動中心」及農會信用部增建工程等情，而認乙○
○、甲○○、丙○○均係受公務機關委託承辦公務之人；惟就農林廳及苗栗縣政府如
何委託三灣鄉農會辦理上開計畫等項，並未說明其憑以認定之依據及理由，已難謂無
理由不備之違誤。又原判決依乙○○於法務部調查局苗栗縣調查站之供述，論集散
中心增建工程部分係由三灣鄉農會依據行政院核定之「農業綜合調整方案」及「農業
產銷改進方案」製定計畫，向行政院農業委員會爭取補助款，週邊設備因經費不足，
而向苗栗縣政府申請補助，特產展售中心暨農業推廣教育活動中心部分，係由三灣鄉
農會依據「台灣省地區農業發展方案」製定計畫，向農林廳爭取補助款云云 (見原判
決第二八頁第二至八行），似認上開工程等項均係三灣鄉農會之計畫，行政院農業委
員會、農林廳及苗栗縣政府僅係補助三灣鄉農會經費，而非委託其執行上開計畫，則
原判決上開論述，與事實之認定即屬不相適合。究竟實情為何，允宜釐清，此部分事
實尚屬未臻明確，本院無從為法律適用正確與否之判斷。(三)、原判決認甲○○、丙○
○「藉詞總幹事乙○○囑渠等轉達交付六十萬元賄款，始得順利核撥，該六十萬元並
分兩次給付云云，而向張添生要求索款六十萬元，張添生經與其他股東研究後陷於錯
誤應允支付，並於八十五年二月十七日、同年七月二日分二次開立共同處理班取款條
各三十萬元，以茲取信丙○○、甲○○，而後在三灣鄉農會領得現金後，即於八十五
年二月間某日、八十五年六月底至七月初某日，向股東稱該款項已交由丙○○在該農
會親自收取無訛，惟甲○○、丙○○二人未實際取得，因而未得逞」等情。然張添生
第一次領得現金後既未實際交付甲○○、丙○○，何以仍順利取得後續多次補助款，
且其茍真陷於錯誤，何以領得現金後卻未實際交付甲○○、丙○○，原判決就此俱未
認定記載，已難資為適用法律之依據。又理由中採納張添生之供證：「經與其他股東
協議後，為順利取得補助款而同意給付六十萬元給乙○○，並決定分二次各三十萬元
交付」、「我向丙○○回覆願分二次給付回扣款予乙○○」 (見原判決第五頁第十三
至十五行 )，為其憑以認定甲○○、丙○○施以詐術之論證及理由；然上揭論述，係
記載六十萬元分二次給付，乃張添生之決定，並非甲○○、丙○○之要求，其事實之
記載與理由之論述，即屬矛盾。再者，既認張添生未實際將六十萬元交付甲○○、丙
○○，惟在理由中竟多次引用張添生所供先後二次各交付三十萬元予丙○○之證述，
且謂張添生之指稱前後相符 (見原判決第五頁第十七至十九行、第七頁第四至八行及
第十一行 )；又事實欄係記載甲○○、丙○○於八十五年二月間，向張添生要求六十
萬元賄款，分兩次給付，即認渠等僅一次索賄六十萬元，然理由中卻論述「惟查本件
被告丙○○、甲○○要求款項之時間，確係在八十五年二月十七日及同年七月二日前
後期間」、「又其等先後二次詐取財物未遂」 (見原判決第十一頁第十六至十七行、
第二九頁末行至次頁首行 )，均顯有理由矛盾之違法。上訴意旨指摘原判決不當，非
無理由，應認仍有發回更審之原因。
據上論結，應依刑事訴訟法第三百九十七條、第四百零一條，判決如主文。
中      華      民      國     九十     年     十二     月     二十     日
                              最高法院刑事第十庭
                                  審判長法官  陳  炳  煌
                                        法官  陳  正  庸
                                        法官  韓  金  秀
                                        法官  吳  信  銘
                                        法官  徐  文  亮
      右正本證明與原本無異
                                              書  記  官
中      華      民      國     九十     年     十二     月    二十六    日


司法院資訊處製作；財團法人民間司法改革基金會備份。
